臺北高等行政法院判決
                                     109年度訴字第1571號
                                    110年9月16日辯論終結
原      告　邱旭昇
訴訟代理人　何乃隆律師
被      告　教育部
代　表　人　潘文忠
訴訟代理人　蔡甫欣律師
上列當事人間有關教育事務事件，原告不服行政院民國109年11
月4日院臺訴字第1090194238號訴願決定（原處分：教育部109年
4月20日臺教師(三)字第1090051313號函），提起行政訴訟，本
院判決如下：
    主      文
原告之訴駁回。
訴訟費用由原告負擔。
　　事實及理由
一、爭訟概要：
    原告前於民國85年10月16日至86年3月19日間任教連江縣立
    ○○國民中小學（國小部，下稱○○中小學），復於86年8
    月1日至88年7月31日任教桃園縣大溪鎮○○國民小學新峰分
    校（嗣改制為桃園市大溪區○○國民小學，下稱○○國小）
    ，而經臺灣省政府教育廳（俟改隸教育部，並更名為教育部
    中部辦公室，又再整併為教育部國民及學前教育署，下稱臺
    灣省教育廳）於88年6月1日，依偏遠或特殊地區學校校長暨
    教師資格標準（下稱特殊地區教師資格標準）第6條之1第1
    項第2款、高級中等以下學校及幼稚園教師資格檢定及教育
    實習辦法（現已廢止，下稱教師資格檢定辦法）第37條第4
    款等規定，核准登記為特殊地區國民小學教師，並核發合格
    特殊地區國民小學教師證書（教偏登字第115797號，下稱系
    爭特殊地區教師登記）。惟被告依據臺灣彰化地方法院檢察
    署（現更名為臺灣彰化地方檢察署，下稱彰化地檢署）檢察
    官106年3月14日105年度偵字第11783號、106年度偵字第754
    號緩起訴處分書，及彰化縣政府108年8月16日府教學字第10
    80281310號函查證結果，以原告實際在特殊地區學校任教年
    資僅2年5月，不符前開標準及辦法規定，遂於108年10月9日
    以臺教師(三)字第1080125396號函（下稱前處分），撤銷系
    爭特殊地區教師登記；但經行政院於109年2月26日以院臺訴
    字第1090165714號訴願決定，撤銷前處分，並命被告於2個
    月內另為適法之處分。被告乃於109年4月20日再以臺教師(
    三)字第1090051313號函（下稱原處分），撤銷系爭特殊地
    區教師登記，並命原告繳還證書；然原告不服原處分提起訴
    願，經行政院於109年11月4日以院臺訴字第1090194238號訴
    願決定，駁回原告訴願；因原告猶不服訴願決定，故提起行
    政訴訟。
二、原告主張：
    彰化地檢署檢察官於106年3月14日作成緩起訴處分書後，彰
    化縣政府即以106年5月22日府人給字第1060172008號函，詢
    問被告有關原告教師資格等疑義，經被告於106年6月3日以
    臺教師(二)字第1060076958號函覆稱「邱員實際於偏遠地區
    服務年資僅2年5個月，未符『偏遠或特殊地區學校校長暨教
    師資格標準』第6-1條第1項第2款規定，因邱員取證時未具
    特殊地區教師資格，相關證書應視為無效」，已知原告獲發
    特殊地區教師登記有誤；則被告早於106年6月3日即知系爭
    特殊地區教師登記有撤銷原因，卻怠為處分，迨至108年10
    月9日始以前處分撤銷，已罹於撤銷權之除斥期間，而屬違
    法。是被告就系爭特殊地區教師登記之撤銷權已罹於除斥期
    間，所為之原處分當不適法，行政院訴願決定予以駁回，亦
    有不合，爰訴請將原處分及訴願決定撤銷等語。併為聲明：
    訴願決定及原處分均撤銷。
三、被告則以：
    被告及所屬國民及學前教育署自106年5月22日起至108年10
    月9日止，不斷以書面向彰化縣政府、各機關單位學校查證
    原告退撫案件，由於教育人員退撫年資採計之情況眾多，各
    要件審查內涵均不同，須以原告提供之資料及機關學校開立
    之證明書為斷，俾判斷其真偽並確認其資歷，無法單就人事
    系統資料判斷，故被告耗費多時查證，並無怠惰之情。則被
    告於107年1月30日函請彰化縣政府層轉查證原告之學位證明
    、學分證明書、服務證明書等文件，經彰化縣政府於108年8
    月16日調查完畢函報最終查證結果予被告，被告始知本件有
    撤銷原因，撤銷權除斥期間應自108年8月16日起算；故原處
    分之作成並未罹於除斥期間等語，資為抗辯。併為聲明：原
    告之訴駁回。
四、本院之判斷：
  ㈠按偏遠地區國民小學教師，除符合教育人員任用條例第12條
    規定者外，得以具有大學或獨立學院各系、所畢業，經修習
    規定之教育學科及學分，成績及格資格者擔任；經主管教育
    行政機關認定為教師缺乏之特殊地區國民小學教師，除符合
    教育人員任用條例第12條規定者外，得以具有依第6條第3款
    規定派任之偏遠地區國民小學教師，已在該地區服務3年以
    上，成績優良資格者擔任，特殊地區教師資格標準第6條第3
    款、第6條之1第1項第2款訂有明文。又（已廢止）教師資格
    檢定辦法施行前之具有教師資格，尚未辦理合格教師登記，
    或已辦理合格教師登記或檢定，未曾擔任教職或脫離教學工
    作連續10年以上者，自本辦法施行之日起10年內，其教師資
    格之取得，得依本辦法施行前之法令，以登記方式辦理之，
    屆期未辦理者，其教師資格之取得悉依本辦法之規定，復為
    （已廢止）教師資格檢定辦法第37條第4款所明訂。
  ㈡再依行政程序法第117條、第119條、第121條第1項、第130
    條第1項規定：違法行政處分於法定救濟期間經過後，原處
    分機關得依職權為全部或一部之撤銷；其上級機關，亦得為
    之，但有下列各款情形之一者，不得撤銷︰⒈撤銷對公益有
    重大危害者，⒉受益人無第119條所列信賴不值得保護之情
    形，而信賴授予利益之行政處分，其信賴利益顯然大於撤銷
    所欲維護之公益者；受益人有下列各款情形之一者，其信賴
    不值得保護︰⒈以詐欺、脅迫或賄賂方法，使行政機關作成
    行政處分者，⒉對重要事項提供不正確資料或為不完全陳述
    ，致使行政機關依該資料或陳述而作成行政處分者，⒊明知
    行政處分違法或因重大過失而不知者；第117條之撤銷權，
    應自原處分機關或其上級機關知有撤銷原因時起2年內為之
    ；行政處分經撤銷或廢止確定，或因其他原因失其效力後，
    而有收回因該處分而發給之證書或物品之必要者，行政機關
    得命所有人或占有人返還之。另行政程序法第121條第1項法
    文明示「知」為撤銷權除斥期間之起算點，在授益行政處分
    之撤銷，且其撤銷純係因法律適用之瑕疵時，尚非僅以原處
    分機關或其上級機關可得知悉違法原因時，為除斥期間之起
    算時點，仍應自有權撤銷之機關確實知曉原作成之授益行政
    處分有撤銷原因時，起算2年之除斥期間；至是否確實知曉
    有撤銷原因者，乃事實問題，自應具體審認（最高行政法院
    102年度2月份第2次庭長法官聯席會議同此見解）。
  ㈢查原告前於85年10月16日至86年3月19日間任教○○中小學
    ，復於86年8月1日至88年7月31日任教○○國小，而經臺灣
    省教育廳於88年6月1日，依特殊地區教師資格標準第6條之
    1第1項第2款、（已廢止）教師資格檢定辦法第37條第4款等
    規定，核准系爭特殊地區教師登記並核發證書（教偏登字第
    115797號）；惟經彰化縣政府108年8月16日府教學字第1080
    281310號函查證結果，原告實際在偏遠地區學校任教年資僅
    2年5月，不符合特殊地區教師資格標準第6條之1第1項第2款
    「服務3年以上」資格，被告遂於108年10月9日以前處分，
    撤銷系爭特殊地區教師登記，嗣經行政院訴願決定撤銷前處
    分後，被告再於109年4月20日以原處分，撤銷系爭特殊地區
    教師登記，並命原告繳還證書等情，有系爭特殊地區教師登
    記證書影本、○○中小學函送原告服務證明、成績考核案、
    彰化縣政府查證函、○○國小教師登記申請表、在職證明書
    、國立彰化師範大學學分證明書、畢業證書、前處分暨原處
    分可參（見原處分卷第9頁至第19頁、第63頁至第65頁、第
    90頁至第91頁、第135頁至第151頁），足以信實。勾稽原告
    前於88年6月1日取得之系爭特殊地區教師登記，係基於偽造
    初任教職學校（○○中小學）服務證明書，致使臺灣省教育
    廳作成核准原告登記為特殊地區教師之處分，但其實際上任
    教年資僅2年5月，未在偏遠地區學校服務3年以上，系爭特
    殊地區教師登記顯不符合特殊地區教師資格標準第6條之1第
    1項第2款規定，屬違法之行政處分，被告自得按行政程序法
    第117條本文規定，依職權予以撤銷。
  ㈣雖被告前經彰化縣政府於106年5月22日以府人給字第106017
    2008號函，敘明彰化地檢署檢察官業於106年3月14日以105
    年度偵字第11783號、106年度偵字第754號緩起訴處分書，
    認原告有行使偽造、變造公文書罪行，影響教師證取得正確
    性，詢問有關原告教師資格等疑義；嗣經被告於106年6月3
    日以臺教師(二)字第1060076958號函覆稱「邱員實際於偏遠
    地區服務年資僅2年5個月，未符『偏遠或特殊地區學校校長
    暨教師資格標準』第6-1條第1項第2款規定，因邱員取證時
    未具特殊地區教師資格，相關證書應視為無效」（見原處分
    卷第6頁至第8頁、第22頁至第23頁），似謂被告至遲於106
    年6月3日已知有銷系爭特殊地區教師登記之違法原因，究實
    情為何，尚非無疑。然參酌被告前開106年6月3日函覆彰化
    縣政府內容，僅在敘明原告實際任職之○○中小學、○○國
    小兩段年資未達3年，因其偽造服務證明書等資料，於此情
    形下涵攝行政程序法有重大明顯瑕疵而相關證書視為無效，
    至原告有無其他如代理教師等年資能補足偏遠地區服務3年
    尚待查證，被告實難率斷認定；故被告旋於107年1月30日以
    臺教師(二)字第1060164674號去函彰化縣政府暨所屬國民及
    學前教育署相關組室，層轉原告申請教師證之服務學校（○
    ○國小）查證其之學歷、教育學分文件、服務證明文件等，
    並回報查證結果，俾利審認後續辦理原告教師證書行政處分
    撤銷及證書回收事宜（見原處分卷第40頁至第43頁），乃為
    查證原告有無相關偏遠地區教師服務年資，是否符合特殊地
    區教師資格標準第6條之1第1項第2款之服務年資3年要件，
    尚難謂被告已確實知曉原作成之授益行政處分（即系爭特殊
    地區教師登記）有撤銷原因，不得遽以被告106年6月3日前
    開函文為撤銷權除斥期間之起算點。
  ㈤是原告前於88年6月1日，經臺灣省教育廳依特殊地區教師資
    格標準第6條之1第1項第2款、（已廢止）教師資格檢定辦法
    第37條第4款等規定，核准系爭特殊地區教師登記並核發證
    書（教偏登字第115797號），因其在○○中小學、○○國小
    實際上任教年資僅2年5月，且查無其他符合之相關偏遠地區
    教師服務年資，不符合特殊地區教師資格標準第6條之1第1
    項第2款之服務年資3年要件；則被告待彰化縣政府108年8月
    16日府教學字第1080281310號函覆查證結果，以原告實際在
    特殊地區學校任教年資僅2年5月，不符前開標準及辦法規定
    ，於109年4月20日以原處分，依行政程序法第117條本文規
    定，撤銷系爭特殊地區教師登記，並依同法第130條規定，
    命原告繳還證書，核無不合。至原告以被告早於106年6月3
    日回函彰化縣政府時已知有撤銷原因，卻迨至108年10月9日
    始以前處分撤銷，已罹於2年之撤銷權除斥期間為論；但被
    告106年6月3日前開函文旨在回覆彰化縣政府有關原告所持
    特殊地區教師證書有重大明顯瑕疵，應視為無效，未直接論
    及系爭特殊地區教師登記之處分效力，復被告待彰化縣政府
    108年8月16日函覆查證結果後，隨即於108年10月9日以前處
    分撤銷，未逾行政程序法第121條第1項之撤銷權除斥期間，
    自難認有違誤之處。
五、綜上所述，原告前經臺灣省教育廳於88年6月1日核准系爭特
    殊地區教師登記並核發證書（教偏登字第115797號），因不
    符合特殊地區教師資格標準第6條之1第1項第2款之服務年資
    3年要件，被告遂於109年4月20日以原處分，依行政程序法
    第117條本文規定，撤銷系爭特殊地區教師登記，並依同法
    第130條規定，命原告繳還證書，未有罹於2年之撤銷權除斥
    期間情形，核無違誤；訴願決定遞予維持，亦無不合。從而
    ，原告訴請撤銷原處分及訴願決定，為無理由，應予駁回。
六、本件事證已臻明確，兩造其餘攻擊、防禦方法及舉證，經本
    院審酌後，認對於判決結果不生影響，爰不一一論述，併此
    敘明。
七、依行政訴訟法第98條第1項前段，判決如主文。
中　　華　　民　　國　　110　 年　　10　　月　　7　　 日
　　　　　　　　　　臺北高等行政法院第二庭
                          　　審判長法  官　蕭忠仁
                             　　　 法  官　羅月君
                            　 　　 法  官　黃翊哲
一、上為正本係照原本作成。
二、如不服本判決，應於送達後20日內，向本院提出上訴狀並表
    明上訴理由，如於本判決宣示後送達前提起上訴者，應於判
    決送達後20日內補提上訴理由書（須按他造人數附繕本）。
三、上訴時應委任律師為訴訟代理人，並提出委任書。（行政訴
    訟法第241條之1第1項前段）
四、但符合下列情形者，得例外不委任律師為訴訟代理人。（同
    條第1項但書、第2項）
┌─────────┬────────────────┐
│得不委任律師為訴訟│         所  需  要  件         │
│代理人之情形      │                                │
├─────────┼────────────────┤
│㈠符合右列情形之一│1.上訴人或其法定代理人具備律師資│
│  者，得不委任律師│  格或為教育部審定合格之大學或獨│
│  為訴訟代理人　  │  立學院公法學教授、副教授者。  │
│                  │2.稅務行政事件，上訴人或其法定代│
│                  │  理人具備會計師資格者。        │
│                  │3.專利行政事件，上訴人或其法定代│
│                  │  理人具備專利師資格或依法得為專│
│                  │  利代理人者。                  │
├─────────┼────────────────┤
│㈡非律師具有右列情│1.上訴人之配偶、三親等內之血親、│
│  形之一，經最高行│  二親等內之姻親具備律師資格者。│
│  政法院認為適當者│2.稅務行政事件，具備會計師資格者│
│  ，亦得為上訴審訴│  。                            │
│  訟代理人        │3.專利行政事件，具備專利師資格或│
│                  │  依法得為專利代理人者。        │
│                  │4.上訴人為公法人、中央或地方機關│
│                  │  、公法上之非法人團體時，其所屬│
│                  │  專任人員辦理法制、法務、訴願業│
│                  │  務或與訴訟事件相關業務者。    │
├─────────┴────────────────┤
│是否符合㈠、㈡之情形，而得為強制律師代理之例外，上訴│
│人應於提起上訴或委任時釋明之，並提出㈡所示關係之釋明│
│文書影本及委任書。                                  │
└──────────────────────────┘
中　　華　　民　　國　　110　 年　　10　　月　　7　　 日
　　　　　　　　　　　　　　　　　　書記官　李芸宜